ACORDAO-COMPLETO-2471982

ACÓRDÃO 857/2021 ATA 12/2021 - PLENÁRIO

VISTOS, relatados e discutidos estes autos que tratam de embargos de declaração opostos por David Cardoso dos Santos em face do Acórdão 406/2021-TCU-Plenário;
ACORDAM os Ministros do Tribunal de Contas da União, reunidos em Sessão do Plenário, ante as razões expostas pelo Relator, em:
9.1. conhecer, com fulcro no art. 34, § 1º, da Lei 8.443/1992, os embargos de declaração opostos por David Cardoso dos Santos, para, no mérito, rejeitá-los; e
9.2 dar ciência desta deliberação ao recorrente.

Embargos de declaração opostos em face de deliberação que conheceu e deu provimento parcial ao pedido de reexame apresentado pelo ora embargante, em vista do Acórdão 1.856/2020-TCU-Plenário.

Empresa Brasileira de Infraestrutura Aeroportuária.

3. Recorrente: David Cardoso dos Santos (XXX.952.752-XX).

13.1. Ministros presentes: Ana Arraes (Presidente), Walton Alencar Rodrigues, Benjamin Zymler, Augusto Nardes, Aroldo Cedraz, Raimundo Carreiro, Bruno Dantas, Vital do Rêgo (Relator) e Jorge Oliveira.
13.2. Ministros-Substitutos presentes: Marcos Bemquerer Costa e André Luís de Carvalho.

ACORDAO-COMPLETO-2489359

Acórdão de Relação 1615/2021 - Plenário

Acórdão de Relação

VITAL DO RÊGO

Ministro Vital do Rêgo.

Cuida-se de embargos de declaração opostos por David Cardoso dos Santos (peça 127) em face do Acórdão 406/2021-TCU-Plenário (peça 115) , que conheceu de pedido de reexame, para, no mérito, dar-lhe provimento parcial, a fim de reduzir a multa aplicada ao ora recorrente.
O embargante alega existir obscuridade no Acórdão 406/2021-TCU-Plenário, em vista dos seguintes aspectos (peça 127) :
 (...) 
BREVE SÍNTESE 
Trata-se de recurso de Embargos de Declaração com vistas esclarecer decisão proferida em 03 de março de 2021, no Pedido de Reexame, quanto ausência de separação dos elementos de arquitetura e de estrutura, com devida competência estabelecida aos setores (ARQUITETURA/ESTRUTURA) , para fins de parâmetro de apuração da minha responsabilidade, assim como proporcionalidade na aplicação da multa, razão pela qual apontando obscuridade contida na decisão atacada. 
Desse modo, acredito no acolhimento das razões dos embargos declaratórios, dando provimento ao apelo ora apresentado. 
TEMPESTIVIDADE DOS EMBARGOS DECLARATÓRIOS
Tomei ciência do acordão em 22 de março de 2021. Interponho recurso de embargos de declaração em 30 de março de 2021. Portanto, dentro do prazo de 10 dias, após ciência da decisão, nos termos do art. 183 do regime interno do TCU. 
Dessa forma, o recurso é tempestivo e apto de aplicação de seus efeitos, dentre eles, o efeito suspensivo da decisão atacada quanto ao acolhimento parcial das razões contidas no PEDIDO DE REEXAME relativas à COBERTURA LADO TERRA. 
RAZÕES DOS EMBARGOS DECLARATÓRIOS 
Vejamos: 
Ao que se refere o parágrafo 11.8. que trata de elementos que obrigatoriamente compõe o projeto básico, cabe informar que todos os elementos propostos no projeto básico de arquitetura, faziam parte da planilha orçamentária, no entanto, o lapso ocorrido na quantificação dos materiais, apesar não serem intencionais, não podem ser confundidos com elementos de estruturas, uma vez que a concepção inicial desta cobertura foi definida durante a elaboração do projeto básico o qual fez parte do termo de referência e do processo licitatório. 
Quanto ao que trata o parágrafo 11.11, que diz "A ausência de previsão dos serviços de cobertura do "lado terra" do terminal de passageiros no orçamento foi materialmente relevante...", sabe-se que não houve ausência de previsão dos serviços e sim um lapso de quantificação nos itens de arquitetura e estruturas. 
Ao que pese o parágrafo 11.13, mesmo entendendo que a Corte reconhece falhas na arquitetura e estruturas é possível notar que mesmo assim, não há separação dos itens das referidas especialidades, uma vez que demonstra ser insuficiente as contestações recursais que evidenciam a responsabilidade de cada especialidade, bem como demonstra na peça gráfica "RB.06/201.07/00755/00" que os elementos de arquitetura são diferentes dos elementos de estrutura, no entanto, deve-se levar em consideração as separações dos itens que pese a estrutura bem como ao que pese de arquitetura. 
Conforme estabelecido no parágrafo 11.16, foi entendimento da corte que diversos elementos da cobertura do "lado terra" deveriam ser especificadas no projeto de estruturas metálicas, contudo o fato de existir detalhes técnicos arquitetônicos e estruturais da cobertura não cabe a arquitetura tal responsabilidade, uma vez que todos os elementos que cabem a arquitetura foram previsto, exceto o quantitativo de forma correta, o que gerou o aditivo.
Conforme apresentado na tabela elaborada pela corte, entende-se que não houve separação do que é arquitetura e estrutura, senão vejamos:
Além dos itens acima demonstrados e separados por especialidade, cabe ressaltar que na segunda tabela demonstrada no item 11.21, que cabem exclusivamente a especialidade de estrutura, modalidade de fundações.
Como bem colocado pelo Corte de contas no item 11.22, "é forçoso concluir que não foram incluídos na planilha orçamentária elementos suficientes e necessários para construção da cobertura "lado terra" no conceito arquitetônico definitivo. Tal evidência, reafirma a deficiência no projeto básico", no entanto, cabe ressaltar que tal elemento denominado cobertura lado terra, bem como seus elementos arquitetônicos foram previstos desde o início no projeto básico, sendo que houve deficiência dos quantitativos, não cabendo a responsabilidade dos itens de estruturas relacionados nas tabelas acima onde evidenciam elementos de estrutura, tanto no que se refere a infraestrutura e superestrutura. 
Considerando-se o exposto no item 11.29 que expõe: "...em face da deficiência do projeto arquitetônico relacionada à cobertura do terminal de passageiros, que exigiu acréscimos de R$ 1.069.653,70 em aditamentos contratuais." cabe uma análise mais clara dos itens acima expostos, bem como a segregação dos elementos que compões tal cobertura, uma vez que somente os itens relacionados à arquitetura não agregam o valor acima. 
Para a análise descrita no item 12.7, quanto a celeridade em que o projeto básico foi elaborado, os lapsos provocados no projeto básico de arquitetura está associada sim a falta de tempo, uma vez que tínhamos prazo exíguos para elaboração e quantificação dos elementos que iriam compor o processo e posteriormente a licitação. 
Exponho ainda que o projeto básico foi elaborado dentro de um prazo curto (cerca de dois meses) e que muitas informações a respeito de prazo não eram repassadas de forma escrita ou formal, cabendo a cada projetista apenas cumpria ordens dadas por vezes em reuniões.
Na imagem acima novamente exponho a data para levantamento da arquitetura existente em Rio Branco, missão esta, com prazo ínfimo de 2 (dois) dias.
Para esclarecer ao que consta no parágrafo 12.10 e 12.11. Segue acima um trecho da planilha denominada de "proposta de investimentos 2012 a 2016", que apresenta nosso prazo de entrega (última coluna) para 30/07/2012, o que comprova novamente que o tempo para elaboração de todo projeto básico era curto, não apenas para elaboração da parte gráfica, mas também para todos os outros documentos que fazem parte do processo, cabe enfatizar que as atividades executadas por este profissional, não era exclusiva a elaboração deste projeto, no entanto, tínhamos outras atividades paralelas que demandavam tempo.
Entendo que, as razões ora apresentadas não podem de alguma maneira justificar o lapso ocorrido na quantificação de materiais, mas acredita-se que tal fato não cabe uma penalidade tão severa, uma vez que o ocorrido foi justificado, que não foram intencionais ou dolosas ao erário público, visto que o elemento COBERTURA LADO TERRA, foi parte integrante do projeto desde a sua concepção. 
Conforme apontado nos parágrafos acima, e tendo como ponto principal do fato a referida cobertura, cabe separar o que são elementos que compete a arquitetura, vejamos:
Assim, verifica-se que os parâmetros utilizados para apuração de responsabilidade, bem como aplicação da penalidade não foram claros, fazendo necessário a redução, afastando dessa forma elementos de ESTRUTURA. 
ISTO POSTO, requer o recebimento dos EMBARGOS DE DECLARAÇÃO E A SUA TOTAL PROCEDÊNCIA para de sanar obscuridade quanto aos parâmetros utilizados para apuração de responsabilidade e aplicação de penalidade, bem como multa imposta de modo desproporcional, nos termos do alegado na presente peça recursal, afastando dessa forma minha responsabilidade, ou, de forma alternativa, redução da cominação imposta em observância ao princípio da proporcionalidade, tendo como parâmetros somente elementos de ARQUITETURA, afastando elementos de ESTRUTURA, a fim de que se diminua o valor da multa em virtude do valor de grande vulto, o que pode causar a impossibilidade do pagamento pela atual conjectura pelo qual o país está passando, assim como busca da melhor justiça! 
Nestes termos, pede deferimento.
É o relatório.

não há.

Não atuou.

EMBARGOS DE DECLARAÇÃO EM PEDIDO DE REEXAME. ALEGAÇÕES DE SUPOSTA OBSCURIDADE NA DECISÃO EMBARGADA. CONHECIMENTO. NÃO PROVIMENTO. CIÊNCIA.

RELATÓRIO DE AUDITORIA (RA)

não atuou.

Em exame, embargos de declaração opostos por David Cardoso dos Santos (peça 127) em face do Acórdão 406/2021-TCU-Plenário, que conheceu e deu provimento parcial ao pedido de reexame apresentado pelo ora embargante, em vista do Acórdão 1856/2020-TCU-Plenário (peça 86) .
Nesta oportunidade, o embargante alega obscuridade no Acórdão 406/2021-TCU-Plenário, nos termos que se seguem, em síntese (peça 127) :
i) todos os elementos propostos no projeto básico de arquitetura faziam parte da planilha orçamentária, no entanto, o lapso ocorrido na quantificação dos materiais, apesar não serem intencionais, não podem ser confundidos com elementos de estruturas;
ii) não houve ausência de previsão dos serviços e sim um lapso de quantificação nos itens de arquitetura e estruturas;
iii) a peça gráfica "RB.06/201.07/00755/00" demonstra que os elementos de arquitetura são diferentes dos elementos de estrutura, que devem ser considerados separadamente;
iv) todos os elementos da cobertura do lado terra que cabem à arquitetura foram previstos, exceto o quantitativo de forma correta, o que gerou o aditivo;
v) a tabela constante do voto condutor do acórdão embargado envolve tanto os itens de estrutura quanto os de arquitetura, não cabendo responsabilizar o ora embargante quanto aos itens de estruturas, ainda que o acréscimo de R$ 1.069.653,70 em aditamentos contratuais englobe os itens de estrutura e de arquitetura;
vi) o prazo para levantamento da arquitetura existente foi fixado em dois dias e o projeto básico elaborado em um prazo curto, de cerca de dois meses;
vii) um trecho da planilha denominada de "proposta de investimentos 2012 a 2016", registra a data de 30/07/2012 como prazo de entrega, o que comprova que o tempo para elaboração do projeto básico era curto, cabendo enfatizar que o ora embargante desenvolvia, além da elaboração desse projeto, outras atividades paralelas; e
viii) as razões ora apresentadas não justificam o lapso ocorrido na quantificação de materiais, mas tal fato não pode gerar uma penalidade tão severa.
Por fim, o embargante requer o saneamento da obscuridade quanto aos parâmetros utilizados para apuração de responsabilidade e aplicação de multa imposta de modo desproporcional, a fim de afastar a sua responsabilidade, ou, de forma alternativa, reduzir a cominação imposta, em observância ao princípio da proporcionalidade.
Preliminarmente, os presentes embargos devem ser conhecidos, ante o preenchimento dos requisitos de admissibilidade previstos no art. 34, § 1º, da Lei 8.443/1992 e a invocação do vício de obscuridade, pressuposto específico para a espécie.
Passo a decidir.
Não merecem acolhimento os argumentos apresentados pelo embargante.
Os apelos recursais do embargante confirmam que houve aumento, mediante aditivos contratuais, de quantitativos referentes ao projeto básico da cobertura do "lado terra" do terminal de passageiros do Aeroporto Internacional de Rio Branco/AC, que englobaram itens referentes à arquitetura da alçada do sr. David Cardoso dos Santos, ora recorrente, à época dos fatos.
O embargante também deixa claro que os quantitativos de arquitetura acrescidos compuseram o valor de R$ 1.069.653,70, em aditamento contratual referente à cobertura do "lado terra".
O tempo para elaboração do projeto básico indicado pelo ora recorrente não elide a falha apontada nos autos quanto ao acréscimo de quantitativo da alçada do sr. David Cardoso dos Santos, denominada pelo ora embargante como "lapso de quantificação". Esse argumento já havia sido apresentado pelo sr. David em suas razões de justificativas (peça 87, p. 10) e afastado pelo Min. Weder de Oliveira, relator do Acórdão 1856/2020-TCU-Plenário, conforme mencionei no item 15 do voto condutor do Acórdão 406/2021-TCU-Plenário.
A multa aplicada está fundamentada no art. 58, inciso II, da Lei 8.443/1992, que assim prescreve:
Art. 58. O Tribunal poderá aplicar multa de Cr$ 42.000.000,00 (quarenta e dois milhões de cruzeiros) , ou valor equivalente em outra moeda que venha a ser adotada como moeda nacional, aos responsáveis por:
 (...) 
II - ato praticado com grave infração à norma legal ou regulamentar de natureza contábil, financeira, orçamentária, operacional e patrimonial;
 (...) 
§ 2° O valor estabelecido no caput deste artigo será atualizado, periodicamente, por portaria da Presidência do Tribunal, com base na variação acumulada, no período, pelo índice utilizado para atualização dos créditos tributários da União.
§ 3° O Regimento Interno disporá sobre a gradação da multa prevista no caput deste artigo, em função da gravidade da infração.
Por sua vez, o art. 268, inciso II, do Regimento Interno do TCU, estabelece:
Art. 268. O Tribunal poderá aplicar multa, nos termos do caput do art. 58 da Lei nº 8.443, de 1992, atualizada na forma prescrita no § 1º deste artigo, aos responsáveis por contas e atos adiante indicados, observada a seguinte gradação:
 (...) 
II - ato praticado com grave infração a norma legal ou regulamentar de natureza contábil, financeira, orçamentária, operacional ou patrimonial, no valor compreendido entre cinco e cem por cento do montante a que se refere o caput; (destaquei) 
Assim, o Plenário deste Tribunal deu provimento parcial ao pedido de reexame interposto pelo sr. David, apreciado nos termos do acórdão embargado, de modo a reduzir a multa de R$ 7.000,00 para o valor de R$ 3.500,000, que corresponde a 5,4% do montante de R$ 64.920,00 fixado pela Portaria-TCU 8, de 20/1/2020. Portanto, o valor da multa está em consonância com os termos do art. 58, inciso II, da Lei 8.443/1992, c/c o art. 262, inciso II, do Regimento Interno do TCU, não havendo que se falar em multa desproporcional.
Assim, o que se depreende do teor da peça 127 do ora embargante é a intenção, nessa via processual, de rediscutir o mérito da matéria, finalidade incabível para essa espécie recursal.
Dessa forma, não havendo qualquer vício a ser sanado, impõe-se a rejeição dos embargos ora em apreciação.
Diante do exposto, VOTO para que seja adotada a minuta de acórdão que ora trago ao exame deste colegiado.
TCU, Sala das Sessões Ministro Luciano Brandão Alves de Souza, em 14 de abril de 2021.
Ministro VITAL DO RÊGO 
Relator